【裁判字號】    88,上更(一),53
【裁判日期】    901016
【裁判案由】    清償債務
【裁判全文】
臺灣高等法院臺中分院民事判決      八十八年度上更(一)字第五三號
    上  訴  人    丙○○
                  丁○○
                  戊○○○
    法定代理人    乙○○
    訴訟代理人    甲○○
右當事人間清償債務事件，上訴人對於中華民國八十六年九月十五日臺灣臺中地方法
院八十六年訴字第三三五號第一審判決提起上訴，經最高法院發回，本院判決如左：
      主      文
原判決命上訴人給付部分及假執行之宣告暨訴訟費用之裁判均廢棄。
右廢棄部分，被上訴人在第一審之訴及假執行之聲請均駁回。
第一、二審及發回前第三審訴訟費用，由被上訴人負擔。
      事      實
甲、上訴人方面：
一、聲明：求為判決：
（一）原判決不利於上訴人部分廢棄。
（二）右廢棄部分，被上訴人在第一審之訴駁回。
二、陳述：除與原審判決所載相同者，予以引用外，補述略稱：
（一）本件上訴人與被上訴人美村建設股份有限公司（以下稱美村公司）之被承受訴
      訟人美鴻建設股份有限公司（以下稱美鴻公司）之系爭合建房屋，係於民國（
      下同) 八十四年十月十三日取得使用執照，房屋之申請設計費、瓦斯裝置工程
      費、瓦斯服務費、自來水新設給水裝置費、自來水線路補助費，其繳納時間均
      在八十三年五月至八十四年七月間，乃在使用執照取得之前，依系爭合建契約
      第二條第一款「營造施工中一切費用及有關風險，均由甲方（指美鴻公司）負
      擔處理」之約定，該等費用應由美鴻公司負擔。
（二）又縱上訴人應負擔所謂水電及瓦斯接戶費，則上訴人就此債務，尚得與美鴻公
      司因系爭合建所欠上訴人之債務主張抵銷，就此補述如下：
  １、上訴人曾交付予美鴻公司之經理孫宜忠一張面額新台幣（下同）十三萬六千四
      百元之支票，該支票經孫宜忠提示領款，則孫宜忠係利用與上訴人洽談合建有
      關事項之機會，向上訴人詐取上開票款，美鴻公司就孫宜忠此一侵權行為應負
      連帶賠償責任，因此，上訴人自得就該侵權行為損害賠償債權與美鴻公司所請
      求之債權為抵銷，美鴻公司請求之債權於此一金額範圍內消滅。
  ２、依上訴人與美鴻公司八十五年八月二十三日協議書所載，系爭合建房屋之第一
      次建物保存登記規費由美鴻公司負擔，而上訴人主張抵銷之七萬七千八百八十
      七元登記規費，既屬第一次保存規費，且其支出係在上開協議書簽立之前，自
      應由美鴻公司負擔，至於美鴻公司於原審所提出之八十五年八月二十九日協議
      書，除於「第一次建物地政保存登記規費」下加註金額三萬二千八百六十二元
      外，內容與八十五年八月二十三日之協議書完全相同，該第二份協議書加註金
      額，係為供美鴻公司作帳之用，亦即第二份協議書對於第一份協議書並無任何
      修正，該二份協議書均載明「爾後乙方（上訴人) 變更登記或保存所產生之費
      用，由乙方自行負擔」，上訴人主張抵銷之七萬七千八百八十七元規費，並非
      協議書簽立後發生之規費，只是當時未發現該規費收據，因此依第二份協議書
      之真意，該筆規費仍應由美鴻公司負擔，因此，上訴人以之主張抵銷，並無不
      合。
  ３、依系爭合建契約第一條第五款約定，系爭合建基地其鄰接之現有道路及計劃道
      路，上訴人固應提供其名下權利部分供合建通行使用，但非屬上訴人名下權利
      之部分，上訴人本無從提供，雙方亦未約定應由上訴人提供，因此，為通行他
      人名下之土地而設定通行權之費用，自非上訴人所應負擔，至於合建契約第一
      條第三款上訴人應提具土地使用同意書之約定，係指上訴人應就系爭合建房屋
      之土地（屬上訴人所有）出具使用同意書，至於通行他人名下之土地，則不在
      該款約定之範圍，原審執該款約定，認該通行地役權之費用應由上訴人負擔云
      云，自屬違誤。
（三）發回前鈞院前審判決後，兩造於已於八十八年一月間就系爭合作建築契約達成
      和解，並於當時立有協議草案一紙，由兩造之代理人簽名；嗣後並由被上訴人
      製作「和解協議書」之正式書面，經被上訴人及其法定代理人蓋章後，於同年
      三月十日前將之交付予上訴人，並要求上訴人於其上蓋章後交還予被上訴人；
      惟上訴人認為被上訴人就該和解協議書約定之義務尚未完全履行，所以尚未將
      該和解協議書交還予被上訴人。但兩造間之和解應於被上訴人要約時，就已成
      立。是故，被上訴人本件訴訟請求之權利已經消滅，被上訴人不得再為請求。
三、證據：除引用原審立證方法外，補提：收據影本八張、和解協議書影本一紙、協
    議草案影本一紙為證。
乙、被上訴人方面：被上訴人未於言詞辯論期日到場，據被上訴人及其被承受訴訟人
    美鴻公司於準備程序時陳述及書狀之記載，略稱：
一、聲明：求為判決：駁回上訴。
二、陳述：除與原判決所載相同者，予以引用外，補稱：
（一）系爭之水電及瓦斯接戶費用應由上訴人負擔。按外水、外電、瓦斯費之按裝均
      在使用執照取得以後得進行，就此鈞院得函詢主管機關即可得證明；蓋未取得
      使用執照，系爭建築即屬違章建築，外水、外電、瓦斯機關根本不會准予申請
      ，就此事實亦足以證明，原審判決並無違誤。
（二）上訴人主張其對被上訴人有債權，主張對系爭債務予以抵銷云云，但查：上訴
      人以訴外人孫宜忠有收受支票，即謂被上訴人應共負侵權行為之連帶損害賠償
      責任，其請求之依據為何？亦未見上訴人證明，其請求即顯有無的放矢之嫌。
      次則，登記規劃之問題，雙方已數度協議，協議內容亦記載明確，然上訴人竟
      反捨契約文字而更為曲解，上訴人之主張顯然已背離了解釋原則。末查，系爭
      土地能否使用，及其權利是否受限制，均取決於上訴人，如有不能使用或受限
      制之因素存在，上訴人均應予以排除，亦即系爭土地能否通行他人名下之土地
      ，亦屬系爭土地使用之權利範圍，上訴人謂其無義務排除，實有所誤解契約權
      益之函意，則其主張即顯不足採。
（三）至上訴人所稱之和解協議書，當時係由被上訴人將該協議書製作完成，並且已
      由被上訴人蓋章，其後交予上訴人；但上訴人並不同意，該協議書即一直放在
      上訴人處。因該和解協議書上訴人未為承諾，所以才有本件訴訟，一直到發回
      更審，上訴人方將該和解協議書提出。
三、證據：除引用原審立證方法外，補提合併契約、經濟部函文影本各一件為證。
      理      由
一、查美鴻公司於訴訟繫屬後之八十五年十二月三十一日，與美村公司合併，並由美
    村公司為存續公司等情，有合併契約書、經濟部函文影本各一紙及經濟部公司登
    記基本資料二紙在卷可稽，是美村公司於本院審理時聲明承受訴訟為被上訴人，
    核無不合，應予准許。又被上訴人美村公司未於言詞辯論期日到場，復核無民事
    訴訟法第三百八十六條所列各款情形，爰依上訴人之聲請，由其一造辯論而為判
    決。
二、復按因合併而消滅之公司，其權利義務，應由合併後存續或另立之公司承受之，
    此一規定，並準用於股份有限公司，公司法第七十五條、第三百十九條定有明文
    。本件被承受訴訟人美鴻公司既與被上訴人美村公司合併，並由被上訴人為存續
    公司，則被承受訴訟人美鴻公司在實體法上之一切權利義務亦已由被上訴人概括
    承受，合先敘明。
三、本件被上訴人主張：美鴻公司與上訴人於八十二年七月六日訂立房地合作建築契
    約（以下稱系爭合作建築契約），約定由上訴人提供坐落台中市○○區○○段七
    二一地號等二筆土地，美鴻公司出資，共同興建房屋。依該房地合作建築契約書
    （下稱合約書）第十一條約定，水電及瓦斯接戶費由美鴻公司與上訴人按雙方分
    得之房屋各自負擔，玆伊已依約定期限完工，並於八十四年十二月十一日，將上
    訴人分得之房屋交付上訴人，而伊於八十五年六月至七月二十二日間，代繳該大
    樓全部之水電瓦斯接戶費共計四百四十萬五千七百十七元；其中瓦斯接戶費五十
    三萬零三百六十四元，由店舖二十五戶分擔，每戶應分擔二萬一千二百十五元，
    上訴人分得店舖十四戶，共應分擔二十九萬七千零十元；外電接戶費共一百二十
    五萬一千九百八十三元，由三百三十二戶分擔，每戶三千七百七十一元，上訴人
    分得一百五十一戶，應負擔五十六萬九千四百二十一元；外水接戶費共二百六十
    二萬三千三百七十元，由三百三十二戶負擔，每戶七千九百零二元，上訴人分得
    一百五十一戶，應分擔一百十九萬三千零二元。上訴人應分擔費用之總計為二百
    零五萬九千六百三十三元（似為二百零五萬九千四百三十三元之誤），屢經催討
    ，均置之不理等情。爰本於履行上開房地合作建築契約之法律關係，求為命上訴
    人如數給付及加算法定遲延利息之判決（原審判命上訴人給付美鴻公司一百八十
    一萬九千五百三十七元本息，駁回美鴻公司其餘之訴，被上訴人對該敗訴部分未
    聲明不服；另本院前審駁回美鴻公司於原審假執行之聲請，依法不得聲明不服）
    。
三、上訴人則以：其雖有提供上開土地與美鴻公司合作建築，訂立前述合約書，惟依
    該合約書第二條第一款載明：「房屋建築設計、請領建照及使用執照，所需建築
    材料與工人供應，營造施工中一切費用及有關風險，均由甲方（指美村公司，以
    下同）負擔處理，並負完全責任，其中所需各項費用亦均為甲方負擔支理，概與
    乙方（指上訴人，以下同）無涉」等語。被上訴人所指上開水電、瓦斯費，均屬
    營造施工中之費用，按諸右揭合約書第二條之約定，應由被美鴻公司負擔，被上
    訴人訴請上訴人分擔費用，顯屬無據。且兩造並未約定由被上訴人代繳前述費用
    ，被上訴人依履行契約法律關係，請求上訴人給付代墊款項，殊無理由。退步言
    之，若上訴人應分擔上開「接戶費」，亦應按照水費每戶七百元、電費每戶二千
    八百五十七元之標準計算；且上訴人前曾為被上訴人代墊建築設計費十五萬元、
    登記規費七萬七千八百八十七元、設定地役權費用九萬零三百七十六元、店面採
    用雙重電錶之施工費二十四萬零九十六元，上訴人主張以此墊款返還請求債權，
    與上訴人所負系爭費用債務互相抵銷。又兩造已於鈞院前審判決後之八十八年一
    月間，就系爭合作建築契約達成和解，被上訴人就本件請求之權利已經消滅，不
    得再為請求等語，資為抗辯。
四、查本件被上訴人主張，上訴人與美鴻公司於八十二年七月六日訂立房地合作建築
    契約書，約定由上訴人提供前述土地，美鴻公司出資，共同興建房屋，依合約書
    第十一條約定，水電及瓦斯接戶費由兩造按雙方分得之房屋各自負擔，美鴻公司
    已依約定期限完工，而美鴻公司於八十五年六月至七月二十二日期間，繳納全部
    房屋之水電、瓦斯接戶費共四百四十萬五千七百一十七元等情，為上訴人所不爭
    ，並業據被上訴人提出房地合作建築契約約書影本及台中市政府工務局（八四）
    中工使字第一八Ｏ二號使用執照影本各一件、收據影本五張為證（原審卷第四至
    九、七十六頁），堪信為真實。
五、惟按，和解有使當事人所拋棄之權利消滅及使當事人取得和解契約所訂明權利之
    效力，民法第七百三十七條定有明文，是故本件首應審究者即為兩造就系爭合作
    建築契約之爭執是否已達成和解，及於該和解契約中被上訴人是否業已拋棄本件
    就水電及瓦斯接戶費請求之權利等節。經查：
（一）本件上訴人主張兩造已於本院前審判決後，被上訴人上訴第三審期間，於八十
      八年一月間，就系爭合作建築契約達成和解等情，業據其提出八十八年一月七
      日「逢甲新聯線協議草案」（下稱「協議草案」），及八十八年三月十日「和
      解協議書」之影本各一紙為證（見本院卷第六八頁、四八頁）；且被上訴人於
      準備期日到場時，對此該「協議草案」之真正，亦不爭執，並自承該「和解協
      議書」確係由被上訴人所製作。揆諸此二紙協議書之內容，其關於兩造應給付
      之義務及金額皆大致相同。且二紙協議書除就「結構安全證明書」、「雙電錶
      」、「漏水及龜裂修補」、「電梯及機械車位保養費」、「保固費」等各節加
      以約定外，並訂明「就本合建契約及相關之約定，雙方同意不再為任何其他之
      請求」、「雙方均撤銷告訴、且不得再提訴訟案」。是故，縱或被上訴人有承
      受美鴻公司對於上訴人請求水電及瓦斯接戶費之權利，依上開二紙協議書之約
      定，被上訴人亦已拋棄此項權利。
（二）又雖被上訴人於本院行準備程序時陳稱：前揭「和解協議書」係伊製作完成，
      並蓋章後，交給上訴人，但上訴人並不同意，該和解協議書即一直放在上訴人
      處，上訴人並未為承諾等語。然觀諸民法第七百三十六條規定，和解係當事人
      約定互相讓步，以終止爭執或防止爭執發生之契約，是故和解契約只須當事人
      意思表示一致，契約即為成立，而並非要式之法律行為甚明，縱或當事人未就
      和解成立書面，亦無礙於和解契約之有效成立。是依上揭所述，該和解協議書
      之內容既與「協議草案」大致相同，僅係由被上訴人將之再為打字、整理而已
      ，則該「協議草案」雖名為「草案」，但已將雙方和解之內容明確加以載明，
      是可證兩造於訂定該「協議草案」時，已就和解內容達成合意，和解契約即為
      成立。故被上訴人所稱因為上訴人未在「和解協議書」上蓋章交回，和解契約
      尚未成立等語，即不可採。
六、綜上，被上訴人請求本件水電及瓦斯接戶費之權利即因和解而消滅，不得再為請
    求。則被上訴人依據上述合約書第十一條，請求上訴人清償債務即代墊款項二百
    零五萬九千六百三十三元及遲延利息，洵屬無據。原審為被上訴人勝訴之判決，
    並依兩造之聲請，分別准供相當擔保金，為「准」、「免」假執行之宣告，即有
    未合，上訴意旨，指摘原判決不當，為有理由，應由本院將原判決撤銷改判。
七、本件事證已臻明確，兩造其餘之攻擊防禦方法及舉證，核與判決結果無影響，爰
    不另一一論列，併此敘明。
八、據上論結：本件上訴為有理由，依民事訴訟法第四百五十條、第四百六十三條、
    第三百八十五條第一項前段、第七十八條，判決如主文。
中      華      民      國    九十    年      十      月      十六      日
~B1民事第二庭審判長法  官  黃永泉
~B2                法  官  蔡秉宸
~B3                法  官  翁芳靜
右為正本係照原本作成。
如對本判決上訴，須於收受判決送達後二十日內向本院提出上訴書狀，其未表明上訴
理由者，應於提出上訴後二十日內向本院提出上訴理由書（須按他造人數附具繕本）
，並繳納送達用雙掛號郵票拾份（每份參拾肆元）。
上訴時應提出委任律師或具有律師資格之人之委任狀；委任有律師資格者，另應附具
律師及格證書及釋明委任人與受任人有民事訴訟法第四百六十六條之一第一項但書或
第二項（詳附註）所定關係之釋明文書影本。
~B                書記官  詹錫朋
中      華      民      國    九十      年      十      月     十七     日
附註：
民事訴訟法第四百六十六條之一（第一項、第二項）
對於第二審判決上訴，上訴人應委任律師為訴訟代理人。但上訴人或其法定代理人具
有律師資格者，不在此限。
上訴人之配偶、三親等內之血親、二親等內之姻親，或上訴人為法人、中央或地方機
關時，其所屬專任人員具有律師資格並經法院認為適當者，亦得為第三審訴訟代理人
。
                                                                        Ｙ


司法院資訊處製作；財團法人民間司法改革基金會備份。
